ACORDAO-COMPLETO-2376399

ACÓRDÃO 3336/2020 ATA 8/2020 - SEGUNDA CÂMARA

VISTO, relatado e discutido este processo referente a Monitoramento, ora em fase de Pedido de Reexame interposto pelo Sr. Roberto Leher, na condição de Reitor da Universidade Federal do Rio de Janeiro (UFRJ) , contra o Acórdão 5498/2017-TCU-Segunda Câmara;
ACORDAM os Ministros do Tribunal de Contas da União, reunidos em Sessão de 2ª Câmara, ante as razões expostas pelo Relator e com fundamento no art. 48 da Lei 8.443, de 16/07/1992, em:
9.1. dar provimento ao recurso em exame, de modo a tornar insubsistente o subitem 9.2 do Acórdão 5498/2017-TCU-Segunda Câmara, mantendo, todavia, em seus exatos termos os demais subitens da aludida deliberação, em especial o subitem 9.5, em que esta Corte Federal de Contas decidiu "fixar em trinta dias o novo e improrrogável prazo para cumprimento da determinação constante do subitem 1.8 do Acórdão 9482/2015-TCU-Segunda Câmara";
9.2. dar ciência desta decisão ao recorrente, ao Procurador-Chefe da Procuradoria da República no Estado do Rio de Janeiro e à Controladoria-Geral da União, fazendo remissão, no caso desses dois últimos destinatários, respectivamente aos Ofícios 1890/2017 e 1889/2017 expedidos em 26/6/2017 pela Secretaria do TCU no Estado do Rio de Janeiro (peças 24 e 25) .

Pedido de Reexame interposto pelo Sr. Roberto Leher, na condição de Reitor da Universidade Federal do Rio de Janeiro (UFRJ), insurgindo-se contra o Acórdão 5.498/2017-TCU-2ª Câmara, mediante o qual esta Corte de Contas, ao apreciar estes autos de Monitoramento, decidiu aplicar ao ora recorrente a multa prevista no art. 58, § 1º, da Lei 8.443, de 16/7/1992, por descumprimento ao Acórdão 9.482/2015-TCU-2ª Câmara.

Segunda Câmara

Universidade Federal do Rio de Janeiro (UFRJ).

3. Interessados/Responsáveis/Recorrentes:
3.1. Responsável: Roberto Leher (CPF XXX.562.817-XX).
3.2. Recorrente: Roberto Leher (CPF XXX.562.817-XX).

13.1. Ministros presentes: Ana Arraes (Presidente), Augusto Nardes, Aroldo Cedraz (Relator) e Raimundo Carreiro.
13.2. Ministros-Substitutos presentes: Marcos Bemquerer Costa e André Luís de Carvalho.

AROLDO CEDRAZ

Ministro Vital do Rêgo.

Inicio este Relatório transcrevendo, com alguns ajustes de forma e fundamentado no inciso I do § 3º do art. 1º da Lei 8.443, de 16/7/1992, parte da instrução elaborada no âmbito da Secretaria de Recursos deste Tribunal de Contas (Serur) e autuada como peça 61:
"INTRODUÇÃO
1. Trata-se de pedido de reexame interposto por Roberto Leher, ex-reitor da Universidade Federal do Rio de Janeiro (UFRJ) (peças 33-34) , contra o Acórdão 5498/2017-TCU-Segunda Câmara (peça 18) , de relatoria do Ministro Vital do Re¿go, com o seguinte teor:
ACORDAM os Ministros do Tribunal de Contas da União, reunidos em sessão de 2ª Câmara, ante as razões expostas pelo Relator, em: 
9.1. considerar não cumprida a determinação constante do subitem 1.8 do Acórdão 9482/2015-TCU-Segunda Câmara, de 27/10/2015; 
9.2. aplicar ao Senhor Roberto Leher (CPF XXX.562.817-XX) , Reitor da Universidade Federal do Rio de Janeiro (UFRJ) , a multa prevista no caput do art. 58, § 1º, da Lei 8.443/1992, c/c o art. 268, inciso VII, do RI/TCU, no valor de R$ 10.000,00 (dez mil reais) , por deixar de dar cumprimento, sem causa justificada, a¿ decisão deste Tribunal, exarada no subitem 1.8 do Acórdão 9482/2015-TCU-Segunda Câmara, de 27/10/2015, fixando-lhe o prazo de quinze dias, a contar da notificação, para que comprove, perante o Tribunal (art. 214, inciso III, alínea 'a', do Regimento Interno/TCU) , o recolhimento da dívida ao Tesouro Nacional, atualizada monetariamente desde a data da prolação do Acórdão ate¿ a do efetivo recolhimento, se for paga após o vencimento, na forma da legislação em vigor; 
9.3. autorizar o desconto da dívida na remuneração do servidor, observado o disposto no art. 46 da Lei 8.112/1990; 
9.4. autorizar, desde logo, nos termos do art. 28, inciso II, da Lei 8.443/1992, a cobrança judicial da dívida, caso não atendida a notificação, caso não seja possível o desconto determinado; 
9.5. fixar em trinta dias o novo e improrrogável prazo para cumprimento da determinação constante do subitem 1.8 do Acórdão 9482/2015-TCU-Segunda Câmara; 
9.6. determinar a¿ Secex-RJ que, em um novo processo específico, realize monitoramento do efetivo cumprimento do subitem 1.8 do Acórdão 9482/2015-TCU-Segunda Câmara, observado o novo prazo estabelecido no item anterior; 
9.7. comunicar o teor do presente Acórdão, bem como do Relatório e do Voto que o fundamentam, a¿ Universidade Federal do Rio de Janeiro (UFRJ) e ao Ministério da Transparência, Fiscalização e Controladoria-Geral da União; 
9.8. encaminhar cópia deste acórdão, bem como do relatório e do voto que o fundamentam, ao Procurador-Chefe da Procuradoria da República no Estado do Rio de Janeiro, nos termos do § 3º do art. 16 da Lei 8.443/1992, c/c o § 7º do art. 209 do RI/TCU, para adoção das medidas que entender cabíveis; e 
9.9. apensar os presentes autos ao processo originário (TC Processo 044.133/2012-0) , de acordo com os arts. 36 e 37 da Resolução TCU 259/2014. 
HISTÓRICO
2. Trata-se de processo de monitoramento decorrente de determinação contida no Acórdão 9482/2015-TCU-Segunda Câmara, de relatoria do Ministro Vital do Rêgo, no âmbito dos autos do TC Processo 044.133/2012-0 (Prestação de Contas do exercício de 2011) . O processo cuidou do acompanhamento das providências demandadas à Universidade Federal do Rio de Janeiro (UFRJ) no tocante à solução da cobrança irregular de tarifas de estacionamento por particulares alheios a¿ administração do campus universitário e sem contrato firmado, nas áreas do Centro de Ciências Sociais (CCS) , Hospital Universitário Clementino Fraga Filho (HUCFF) e Faculdade de Odontologia. 
3. Conforme subitem 1.8 do Acórdão 9482/2015-TCU-Segunda Câmara, prolatado em 27/10/2015, determinou-se à UFRJ as seguintes providências (peça 1) :
1.8. Determinar a¿ Universidade Federal do Rio de Janeiro que, no prazo de 60 dias, elabore e encaminhe a este Tribunal plano de ação, que devera¿ apresentar todas as ações a serem tomadas para regularizar os estacionamentos ocupados irregularmente, indicar os responsáveis por essas ações e informar os prazos para implementação de cada ação, complementando tais informações com outras que se fizerem necessárias.
4. Transcorrido o prazo inicial e ante a ausência de posicionamento da Universidade, foi realizada diligência em 15/4/2016 (peça 8 - AR em 11/5/2016 à peça 9) . Após concessão de pedido de prorrogação de prazo (peças 10 e 11) e reiteração da diligência (peça 12) , nos mesmos termos do ofício anterior, a UFRJ enviou sua resposta, mediante Ofício 534/2016, em 22/7/2016 (peça 13) . 
5. No entanto, a análise procedida pelo TCU verificou que todas as informações prestadas eram referentes a fatos anteriores à prolação do Acórdão 9482/2015-TCU-Segunda Câmara. Concluiu-se, assim, que a UFRJ não havia tomado as providências demandadas pela decisão do Tribunal. 
6. Diante disso, e considerando que tal inércia igualmente havia sido observada em outros processos, à semelhança da situação ocorrida no âmbito do TC Processo 026.773/2016-3, bem como tendo em vista que não havia notícias de nenhuma providência adicional tomada por parte da UFRJ, foi proposto multar o responsável pela gestão da Universidade, em decorrência do não atendimento, no prazo fixado e sem causa justificada, a¿ determinação deste TCU.
7. Assim, o processo foi apreciado por meio do Acórdão 5498/2017-TCU-Segunda Câmara (peça 18) , na forma transcrita no item Introdução. 
8. Irresignado, o Sr. Roberto Leher interpôs pedido de reexame (peça 33) , o qual não foi conhecido, por restar intempestivo e não apresentar fatos novos, conforme decisão proferida no âmbito do Acórdão 9272/2017-TCU-Segunda Câmara, de relatoria do Ministro Aroldo Cedraz (peça 39) . 
9. O recorrente, então, opôs embargos declaratórios às peças 41 e 44, os quais foram conhecidos e providos, nos termos do Acórdão 2258/2019-TCU-Segunda Câmara (peça 45) , o que motivou o conhecimento do recurso interposto. 
10. Posto isso, passa-se à análise do pedido de reexame impetrado (peças 33-34) . 
ADMISSIBILIDADE
10.1. Reitera-se a decisão prolatada no âmbito do Acórdão 2258/2019-TCU-Segunda Câmara, que conheceu do pedido de reexame interposto pelo Sr. Roberto Leher contra o Acórdão 5498/2017-TCU-Segunda Câmara, suspendendo-se os efeitos dos subitens 9.1 a 9.4 da aludida deliberação (peça 45) . 
MÉRITO 
11. Delimitação 
11.1. Constitui objeto do recurso analisar se:
a) restaram ausentes elementos aptos a comprovar a responsabilidade do recorrente (peça 33, p. 2-10) ;
b) a multa aplicada foi desproporcional (peça 33, p. 10-11) .
12. Da análise da potencial ausência de responsabilidade do recorrente
12.1. Defende o recorrente que a diligência deste Tribunal foi parcialmente atendida, não cabendo, assim, a aplicação da multa com fulcro no art. 58, IV, da Lei 8.443/1992. Adicionalmente, alega que sua responsabilização deu-se de forma objetiva, por tarefas decentralizadas, e sem a demonstração do nexo pessoal subjetivo de culpabilidade, ou seja, do dolo ou da culpa. Sua tese tem por base os seguintes argumentos: 
a) no decorrer do presente processo, foi realizada diligência, por meio do Ofício 909/2016-TCU-SECEX-RJ, solicitando informações e justificativas acerca do cumprimento do item 1.8 do Acórdão 9.482/2015, a qual foi respondida mediante o Ofício 534/2016, de 22/7/2016 (peça 33, p. 2) ;
b) em análise à resposta enviada pela UFRJ, a 2ª Câmara do TCU, apesar de reconhecer que a entidade atendeu devidamente parte das informações requeridas, concluiu pela falta de efetividade das ações adotadas pela Universidade para resolver as irregularidades, do que decorreu a aplicação de multa ao recorrente (peça 33, p. 2) ;
c) no entanto, o voto condutor do acórdão condenatório expressamente afastou a alegação do relatório da unidade técnica do TCU de que a UFRJ não teria atendido à diligência, sendo essa a causa apontada para a aplicação da penalidade. Tal decisão deve ser revista, ante a ausência de elementos que comprovem a culpabilidade pessoal do agente (peça 33, p. 2-3) ;
d) a multa foi aplicada com fulcro no art. 58, IV, da Lei 8.443/1992, que determina a penalidade para os agentes que descumprem determinação do Tribunal. Entretanto, a lei não contém palavras inúteis e, assim, ao destinar a apenação aos responsáveis pelo não atendimento, deve-se atentar para o exato teor da expressão responsável (peça 33, p. 5-6) ;
e) nos termos da jurisprudência e doutrina, a responsabilidade objetiva é excepcional e depende de expressa previsão legal. A Lei 8.443/1992 não instituiu nenhuma responsabilidade objetiva e, portanto, deve restar demonstrada não somente a conduta ensejadora da multa, como também a culpabilidade do agente, agindo com dolo ou culpa, nos termos do art. 37, § 6º, da CF/1988, arts. 186 e 927 do Código Civil e art. 122 da Lei 8.112/1990 (peça 33, p. 5-6) ;
f) no caso em tela, não se está tratando de responsabilidade do Estado ou da Administração, situação em que se admite a responsabilização objetiva, mas sim, trata-se da responsabilidade de um agente, pessoa física. Dessa forma, há que se aplicar no presente caso a teoria da responsabilidade subjetiva, em especial quando se trata de conduta omissiva (peça 33, p. 5-6) ;
g) o acórdão condenatório não se embasou no elemento subjetivo indispensável para se atribuir a responsabilidade pessoal, ou seja, o dolo ou a culpa, conforme entendimento proferido pelo próprio TCU (Acórdão 2246/2005-TCU-Plenário) e pelo TRF da 2ª Região (Apelação em Mandado de Segurança AMS 62151 RJ 2004.51.01.022687-7) (peça 33, p. 6-7) ;
h) no nosso ordenamento jurídico, não cabe presunção de culpabilidade, tal como fez o acórdão recorrido. Em nenhum momento o recorrente pautou sua conduta pela má-fé, e esse elemento subjetivo sequer foi investigado pelo TCU (peça 33, p. 7) ;
i) há também que se verificar a efetiva competência para a diligência realizada. A Reitoria da UFRJ constitui o órgão administrativo superior da entidade. O reitor é a autoridade de maior nível hierárquico dentro da estrutura da instituição de ensino e, conforme dispõe o Decreto-Lei 200/1967, arts. 6º, 10 e 11, a delegação de competência é princípio instituído na Administração Pública (peça 33, p. 7-8) ; 
j) as atividades exigidas não dependiam exclusivamente da atuação do reitor, e a ineficiência das ações tomadas para efetivamente afastar as atividades irregulares dos estacionamentos não se deu por desídia pessoal do então gestor. Assim, não se vê como o recorrente possa ser responsabilizado. Caso semelhante foi julgado conforme Acórdão 2231/2009-TCU-Plenário. (peça 33, p. 8-9) ;
k) a responsabilização pessoal de forma objetiva por tarefas decentralizadas, sem a demonstração do nexo subjetivo de culpabilidade, representa uma afronta não só ao princípio constitucional da inocência, mas também ao princípio da desconcentração e, com ele, ao princípio da eficiência do serviço público (peça 33, p. 9) ;
l) a exploração irregular por parte de terceiros das áreas no campus da UFRJ era situação que ocorria a despeito da resistência da Universidade. Contudo, a UFRJ não se manteve inerte, tendo tomado várias medidas dentro de sua esfera de competência, tais como retirada de guarita, colocação de placas informando que o estacionamento e¿ gratuito e notificação tanto a¿ empresa que instalou um lava-jato no estacionamento do CCS, como às pessoas que foram identificadas cobrando estacionamento indevidamente, conforme demonstra documentação em anexo (peça 33, p. 9) ;
m) como medidas mais recentes, informa que, em 20/7/2017, a Prefeitura da UFRJ, com o aval da Reitoria, realizou a retirada do lava jato localizado no estacionamento do CCS. Na mesma época, foi realizada reunião na reitoria, com a presença do reitor, da Decana em exercício do CCS, diretores do HUCFF e da Faculdade de Odontologia, o pro¿-reitor de Gestão e Governança e o prefeito, para tratar das providências para retirada dos terceiros que cobravam indevidamente o estacionamento, em atenção ao acórdão do TCU (peça 33, p. 9) ;
n) a questão dos estacionamentos da UFRJ envolve problemática maior, relacionando-se também ao estado de calamidade em que se encontra a segurança pública no Rio de Janeiro, visto que o campus se localiza em uma área cercada por comunidades com alto índice de criminalidade, e o policiamento realizado pela Polícia Militar teve seu efetivo reduzido em quase dois terços nos últimos meses (peça 33, p. 10) ;
o) desde 1990 não ha¿ concurso público para a Divisão de Segurança da UFRJ, que, por determinação legal, excluiu o cargo de vigilante dentro da Universidade. Por outro lado, não ha¿ capacidade de ampliar o objeto de seus contratos com empresas terceirizadas de vigilância, face a¿ determinação do MEC de redução em 25% dos contratos, somada ao contingenciamento de R$ 150 milhões do orçamento da UFRJ nos últimos dois anos pelo governo federal. Assim, e¿ impossível, na conjuntura atual, aumentar o serviço de segurança contratado para a UFRJ, que já custa cerca de R$ 50 milhões por ano (peça 33, p. 10) .
12.2. Ato contínuo, anexa aos autos os seguintes documentos: 
a) Memorando 1.562/2017-DRR/CAJ/CORIN/GR, de 13/7/2017 (peça 33, p. 13) ;
b) Despacho 00426/2017/PROCGERAL/PFUFRJ/PGF/AGU (peça 33, p. 14) ;
c) Ata de reunião em 20/7/2017 (peça 33, p. 15-16; peça 34, p. 2-3) ; 
d) Boletim de ocorrência em 19/7/2017 (peça 33, p. 17; peça 34, p. 4) ;
e) fotos (peça 33, p. 18-24; peça 34, p. 5-11) ;
f) Relatório Técnico sobre as etapas de regularização dos estacionamentos, em 21/7/2017 (peça 33, p. 25-34; peça 34, p. 12-21) ;
g) cópia do Ofício 1888/2017-TCU/SECEX-RJ (peça 33, p. 35; peça 34, p. 22 ) ;
h) e-mails (peça 33, p. 36-38; peça 34, p. 23-26) .
Análise
12.3. Não assiste razão ao recorrente. Sua responsabilidade restou delimitada por não ter atendido tempestivamente, e de forma injustificada, à determinação emanada deste Tribunal. Caberia ao recorrente, na qualidade de gestor máximo da UFRJ, ter coordenado esforços para elaborar o plano de ação requerido, de maneira a solucionar a exploração irregular de espaços públicos do campus. Contudo, após mais de um ano e meio da determinação prolatada, ainda não havia sido enviado o respectivo plano ou sido solucionada a ocupação indevida dos estacionamentos. Tal inércia, associada à gravidade da situação vivida pela comunidade universitária, bem como considerando omissões semelhantes observadas em outros processos neste Tribunal, motivou a aplicação da multa emanada do acórdão condenatório, em 20/6/2017. 
12.4. O recorrente foi notificado da decisão condenatória em 12/7/2017 (peça 46, parágrafo 4º) . Após ter tomado ciência da multa que lhe fora imposta, dias depois, as providências demandadas por esta Corte de Contas foram finalmente tomadas. Deve-se também destacar que o ex-gestor não apresentou no recurso ofertado ao TCU qualquer justificativa para sua inação no período anterior à sua condenação em multa. Em síntese, constata-se que a determinação do TCU somente foi atendida em decorrência da condenação pecuniária pessoal do recorrente, o qual não zelou pelo interesse público da comunidade acadêmica, até ter sido pessoalmente penalizado. 
12.5. Inicialmente, importa realizar um breve histórico dos fatos. O acórdão original foi proferido em 27/10/2015 e a determinação foi comunicada ao Sr. Roberto Leher, reitor da UFRJ, em 18/11/2015 (AR à peça 15 do TC Processo 044.133/2012-0) . Portanto, o plano de ação deveria ter sido enviado ao TCU em sessenta dias, ou seja, até janeiro de 2016, o que não ocorreu.
12.6. Diante da ausência de manifestação da entidade, foi proposta a realização de diligência que, além de solicitar novamente a remessa do plano de ação determinado, requereu também informações adicionais. A diligência foi encaminhada mediante o Ofício 909/2016-TCU/SECEX-RJ, em 15/4/2016 (peça 8) , recebido em 11/5/2016 (peça 9) . Na oportunidade, foram solicitadas as seguintes informações e documentos probantes:
9.1.1. justificativas para a não apresentação, no prazo de sessenta dias, de plano de ação com vias a¿ regularização da situação dos estacionamentos no Campus da UFRJ, em afronta ao subitem 1.8 do Acórdão 9482/2015-TCU-Segunda Câmara, de 27/10/2015;
9.1.2. plano de ação, contendo todas as ações a serem tomadas para regularizar os estacionamentos ocupados irregularmente, com indicação dos responsáveis por essas ações e informações sobre os prazos para implementação de cada ação, complementando tais informações com outras que se fizerem necessárias;
9.1.3. listagem de todos estacionamentos existentes nos Campus da UFRJ, bem como a situação de uso atual (invadido, invadido e licitado, licitado com contrato vigente de cessão) , bem como cópia dos editais e contratos advindos das licitações realizadas;
9.1.4. detalhamento dos procedimentos realizados e aqueles em andamento para retomada dos estacionamentos invadidos, devendo conter documentos comprobatórios, como por exemplo: cópia das notificações extrajudiciais, número dos processos judiciais com respectivo andamento processual (caso haja) e comprovação de contatos com a segurança pública;
9.1.5. justificativas para a universidade pleitear contratação, mediante procedimentos licitatórios a serem realizados e/ou em curso, de postos de vigilância específicos, para manter livre de ocupantes indesejáveis, os estacionamentos da UFRJ, uma vez que tais espaços já estão inseridos no conceito de Campus da Universidade e, por conseguinte, sob a tutela da vigilância institucional atual, além da possibilidade de se recorrer a¿ segurança pública, em casos de situações extremas;
9.1.6. outras providências administrativas internas da UFRJ adotadas e/ou a serem adotadas, no sentido de impedir a cobrança por particulares, sem amparo em contrato firmado nos estritos limites da Lei 8.666/1993, das tarifas para estacionamento de veículos no campus da UFRJ; [peça 6, p. 5]
12.7. O então reitor requereu prorrogação de prazo (peça 10) , que foi devidamente atendida, conforme despacho à peça 11. No entanto, diante da nova ausência de posicionamento da entidade, foi proposta a renovação da diligência, nos exatos termos da anterior (peça 12) . 
12.8. Posteriormente, a UFRJ enviou sua resposta em 22/7/2016, mediante o Ofício 534/2016 (peça 13) . Contudo, verificou-se que as informações prestadas tratavam de fatos anteriores à prolação do Acórdão 9482/2015-TCU-Segunda Câmara. Ou seja, a determinação emanada pelo TCU de que deveria ser elaborado um plano de ação para corrigir o problema, contendo ações, responsáveis e prazos para tanto, não fora cumprida. Além disso, a situação fática de ocupação irregular também permanecia inalterada, conforme relatado pela própria Universidade, cuja resposta informava que os estacionamentos permaneciam invadidos, sendo operados, de forma irregular, por terceiros (peça 13, p. 2) . 
12.9. Em seus argumentos recursais, o ex-reitor defende que teria atendido à diligência do TCU e, portanto, sua condenação seria indevida. No entanto, a penalidade imposta não teve por fundamento o não atendimento à diligência, mas sim o não atendimento à determinação decorrente do Acórdão 9482/2015-TCU-Segunda Câmara. 
12.10. Esse posicionamento foi devidamente pontuado no voto condutor do acórdão condenatório, que, inclusive, na dosimetria da pena, deixou claro que considerou apenas o não cumprimento da determinação exarada, sem incluir qualquer falha relativa ao atendimento da diligência (peça 19) , como demonstra o excerto reproduzido a seguir: 
13. Em razão do exposto, entendo adequada a aplicação da multa prevista no art. 58, § 1º, da Lei 8.443/1992 ao Sr. Roberto Leher, cuja dosimetria devera¿ considerar a gravidade da conduta do citado gestor, que não logrou demonstrar a adoção de qualquer iniciativa tendente a cumprir a decisão do TCU, bem como o elevado lapso temporal em que ele se encontra em mora junto ao TCU. 
14. Deixo, contudo, de considerar na dosimetria da multa a ser aplicada, o fato levantado pela Secex/RJ de que a UFRJ não teria atendido a¿ diligência desta Corte. Na verdade, compulsando a documentação trazida pela Universidade (peça 13) , observo que parte das informações solicitadas por meio do Ofício 0909/2016-Secex/RJ (peça 8) foi devidamente atendida, a exemplo da atual situação dos estacionamentos do campus (peça 13, p. 2) e das notificações extrajudiciais de desocupação (peça 13, p. 3 e 4) . (grifos nossos) 
12.11. Por conseguinte, o acórdão condenatório fundamentou a multa aplicada no parágrafo 1º do art. 58 da Lei 8.443/1992, sem realizar menção ao inciso IV daquele artigo, ao contrário do alegado pelo recorrente. Tal distinção é importante, demonstrando que não foi considerada na dosimetria da penalidade falhas quanto à resposta da diligência, situação essa incluída no inciso IV do art. 58 daquela lei. 
12.12. Cabe destacar que a diligência demandou, além do envio do plano de ação, objeto da determinação (item 9.1.2 da diligência [peça 6, p. 5]) , também justificativas e outras informações complementares. Conforme destacado no excerto reproduzido acima, parte das informações da diligência foi prestada pela UFRJ, mas não o item relativo à entrega do plano exigido. Portanto, a remessa de resposta, sem o cumprimento dos termos da determinação e sem a efetividade esperada na solução da irregularidade, não é suficiente para eximir o gestor de sua obrigação perante este Tribunal.
12.13. De forma semelhante, não encontra esteio a tese de que a responsabilização do ex-gestor teria sido de natureza objetiva ou que tenha havido presunção de culpabilidade. A responsabilidade dos jurisdicionados perante o TCU é de natureza subjetiva, caracterizada mediante a presença de simples culpa stricto sensu, sendo desnecessária a caracterização de conduta dolosa ou má-fé do gestor para que este seja responsabilizado. 
12.14. Desse modo, é suficiente a caracterização da conduta do responsável que demonstre sua culpa, seja por imprudência, imperícia ou negligência, e a demonstração do nexo de causalidade entre a conduta culposa (stricto sensu) e a irregularidade (Acórdão 827/2019-TCU-Segunda Câmara, relatora Ministra Ana Arraes; 9.004/2018-TCU-1ª Câmara, relator Ministro Bruno Dantas; 2.871/2016-TCU-Plenário, relator Ministro Benjamin Zymler; 6.943/2015-TCU-1ª Câmara, relator Ministro Bruno Dantas) . 
12.15. Ademais, a jurisprudência desta Corte Federal de Contas possui entendimento no sentido de que a ausência de má-fé não significa presença de boa-fé. O exame da conduta dos agentes nos processos de controle externo deve se dar à luz do conceito da boa-fé objetiva, consistente na atuação conforme um padrão de conduta aceito como adequado e recomendável pelo meio social onde inserido o agente, e não na boa-fé subjetiva, relacionada ao estado mental no momento em que atuou, isto é, ao propósito presente na conduta. A boa-fé objetiva não perscruta o estado de consciência do agente no momento da ação, como faz a boa-fé subjetiva. Ou seja, o que importa não é a intenção, mas a adequação da conduta a um padrão esperado (Acórdão 3739/2019-TCU-Primeira Câmara, relator Ministro Bruno Dantas; 351/2019-TCU-Plenário, relator Ministro Vital do Rêgo; 6.317/2018-TCU-2ª Câmara, relatora Ministra Ana Arraes; 1.486/2012-TCU-2ª Câmara, relator Ministro Marcos Bemquerer) . 
12.16. Assim, não há que se falar em responsabilidade objetiva. Deve-se esclarecer que o Tribunal de Contas da União não perscruta a responsabilidade objetiva do gestor, pois essa é verificada somente quando a lei estabelece a responsabilidade independentemente de culpa (ex.: arts. 37, § 6º, de 225 da CF/1998; art. 927 do CCB; arts. 12-14 do CDC; art. 1, § 1º, da Lei 6.938/1981) , hipótese, portanto, substancialmente diversa da responsabilidade subjetiva de que cuida o TCU. 
12.17. No caso em análise, verificou-se uma atuação negligente do então reitor, que deixou de cumprir, injustificadamente, decisão desta Corte de Contas. O ex-reitor, na qualidade de gestor máximo da UFRJ, tinha o dever de coordenar os esforços necessários para o atendimento da determinação e a resolução do problema em tela, de forma diligente e tempestiva, após a determinação exarada pelo TCU, o que não ocorreu. 
12.18. Ademais, a conduta de permanecer silente ou de enviar respostas insuficientes às determinações desta Corte de Contas já havia ocorrido anteriormente, tendo sido destacado na instrução à peça 15 deste processo que tal prática estava acontecendo de forma reiterada, à semelhança do que havia se passado no âmbito do TC Processo 026.773/2016-3. Tal fato somou-se como agravante na avaliação das falhas observadas no presente processo. 
12.19. Mediante a documentação juntada por meio deste recurso, como já salientado anteriormente, comprova-se que, somente a partir da aplicação de penalidade ao então reitor, as ações foram finalmente executadas, sob sua coordenação, a partir de julho de 2017. Portanto, não se mostra justificável a omissão constatada até a prolação do acórdão condenatório. 
12.20. Conforme ata de reunião ocorrida em 20/7/2017, foi realizado encontro no gabinete do reitor para tratar do cumprimento do item 1.8 do Acórdão 5498/2017-TCU-Segunda Câmara (peça 33, p. 15-16) . Na oportunidade, restaram definidas as medidas a serem adotadas para retomada dos espaços públicos ocupados, incluindo aumento do efetivo de vigilantes nas áreas e contratação de postos de segurança. A reunião contou com a participação dos demais gestores envolvidos e foram estabelecidos prazos para a implementação das ações propostas. Foi também apresentado boletim de ocorrência junto à Polícia Militar, de 19/7/2017, relativo à desapropriação da área ocupada junto ao estacionamento do CCS (peça 33, p. 17) .
12.21. Relatório Técnico da Prefeitura Universitária, apresentado junto ao recurso interposto, confirma que as ações iniciaram-se tão somente após a prolação do acórdão condenatório. Em julho de 2017, houve nova notificação de desocupação dos espaços invadidos, reintegração de posse da área de instalação do lava jato no estacionamento do CCS, bem como consta relato sobre a regularização em curso dos estacionamentos do CCS, HUCFF e Faculdade de Odontologia e solicitação de vigilância terceirizada (peça 33, p. 25-26) . 
12.22. Os Relatórios de Gestão da entidade igualmente reforçam tal constatação. No Relatório do exercício de 2015, no capítulo Tratamento de Determinações e Recomendações do TCU, verifica-se que o campo contendo informações sobre providências adotadas pela UFRJ acerca da determinação emanada do Acórdão 9482/2015-TCU-Segunda Câmara encontra-se sem preenchimento pela entidade (peça 58, p. 250) . 
12.23. No Relatório de 2016, de forma semelhante, não há qualquer menção ao tema (peça 59) . Já no Relatório de 2017, no capítulo relativo à Ouvidoria da UFRJ, é relatado que deixaram de ser cobrados os estacionamentos do CCS, informação essa que confirma as ações tomadas em julho de 2017 naquele espaço, trazidas pelo recurso em análise (peça 60, p. 219) . 
12.24. Posto isso, tendo em conta a excessiva e injustificada demora em atender à determinação desta Corte de Contas, a qual não foi esclarecida ou explicada por meio do recurso interposto, tem-se que os argumentos apresentados não são suficientes para alterar a decisão proferida por este Tribunal de Contas. 
13. Da análise do potencial excesso na dosimetria da multa
13.1. Defende o recorrente que sua conduta não foi adequadamente apreciada na dosimetria da pena, tendo em conta os seguintes argumentos:
a) a gravidade da situação não pode ser confundida com a gravidade da conduta do agente. A calamidade em que se encontra a segurança pública no Rio de Janeiro e, por conseguinte, na UFRJ não decorre da atuação ou omissão direta de seu reitor (peça 33, p. 10) ;
b) considerando que não foi atribuída nenhuma situação agravante na conduta pessoal do recorrente, o valor imposto de R$ 10.000,00 fere os princípios da proporcionalidade e da razoabilidade (peça 33, p. 11) .
Análise
13.2. Não assiste razão ao recorrente. A multa aplicada, no valor de R$ 10.000,00, teve por fundamento o art. 58, § 1º, da Lei 8.443/1992, o qual autoriza esta Corte a aplicar multa ao responsável que deixou de dar cumprimento, sem causa justificada, a¿ decisão deste Tribunal, situação essa que restou devidamente caracterizada nos presentes autos, conforme análise constante do item anterior.
13.3. Essa sanção pecuniária é valorada entre cinco e cem por cento do valor atualizado do montante estipulado no caput do art. 58, da Lei 8.443/1992 e, quando da sanção, tinha como limite o valor de R$ 58.269,07, nos termos da Portaria 46, de 11/1/2017.
13.4. Portanto, à luz desses dispositivos, o valor aplicado de R$ 10.000,00 correspondente à menos de 18% do valor máximo supramencionado, ou seja, dentro dos parâmetros legais e, por consectário lógico, dentro dos propósitos dos princípios da razoabilidade e da proporcionalidade, razão pela qual está legal e regimentalmente embasada. 
13.5. Verifica-se, então, que a dosimetria aplicada se mostra bastante razoável e proporcional diante do não cumprimento pelo então reitor da decisão exarada por este Tribunal, além de se inserir perfeitamente na margem discricionária legalmente conferida a esta Casa para a realização efetiva do controle externo no âmbito da Administração Pública Federal.
13.6. Cumpre acrescentar ainda que esta Corte tem firme o entendimento de que a dosimetria da pena tem como balizadores o nível de gravidade das falhas apuradas, com a valoração das circunstâncias fáticas e jurídicas envolvidas, e a isonomia de tratamento com casos análogos e, nesse sentido, o Tribunal não realiza dosimetria objetiva da multa, comum à aplicação de normas do Direito Penal, e não há um rol de agravantes e atenuantes legalmente reconhecido.
13.7. É o que se depreende do voto condutor do Acórdão 944/2016-TCU-Plenário, de relatoria do Ministro Augusto Nardes, que tratou do mesmo tema:
10. A alegada obscuridade quanto aos critérios para aplicação da multa também não procede. Afinal, a jurisprudência desta Corte é pacífica no sentido de que a dosimetria da pena, no âmbito do TCU, tem como balizadores o nível de gravidade dos ilícitos apurados, com a valoração das circunstâncias fáticas e jurídicas envolvidas, e a isonomia de tratamento com casos análogos. O Tribunal não realiza dosimetria objetiva da multa, comum à aplicação de normas do Direito Penal e não há um rol de agravantes e atenuantes legalmente reconhecido. (v.g. Acórdãos 795/2014, 123/2014, ambos do Plenário, e 9.402/2015-2ª Câmara) .
13.8. Estando, assim, a multa imputada ao recorrente enquadrada em critérios de razoabilidade e proporcionalidade usualmente aplicados pelo Tribunal e aderentes à legislação vigente, impõe-se a rejeição das razões recursais.
CONCLUSÃO
14. Da análise anterior, conclui-se que:
a) permanece injustificado o não cumprimento tempestivo da determinação do TCU, motivador da sanção aplicada, e 
b) a multa aplicada encontra-se dentro dos critérios legais, bem como atende aos princípios da proporcionalidade e razoabilidade. 
15. Assim, os argumentos apresentados não têm o condão de modificar a deliberação recorrida, impondo-se o desprovimento do pedido, mantendo-se inalterado o posicionamento do Tribunal."
PROPOSTA DE ENCAMINHAMENTO
16. Diante do exposto, com fundamento nos artigos 32, inciso I, 33 e 48 da Lei 8.443/1992, submetem-se os autos à consideração superior, com posterior encaminhamento ao Ministério Público junto ao Tribunal de Contas da União e ao Gabinete do Relator, propondo:
a) conhecer do recurso e, no mérito, negar-lhe provimento;
b) comunicar a deliberação que vier a ser proferida por esta Corte ao recorrente, à Universidade Federal do Rio de Janeiro (UFRJ) , ao Ministério Público da União e aos demais interessados."
2.	Com base nessa análise, a Auditora Federal de Controle Externo (AFCE) propõe a este Tribunal de Contas que conheça do Pedido de Reexame interposto pelo Sr. Roberto Leher contra o Acórdão 5498/2017-TCU-Segunda Câmara, para, no mérito, negar-lhe provimento, proposição esta que contou com a anuência do escalão dirigente da referida unidade técnica (peça 62) .
3.	Encerrada a fase de instrução do feito, o Sr. Roberto Leher trouxe aos autos novos argumentos de defesa (peça 63) , acompanhados de documentos probatórios (peças 64 e 65) , em que se contrapõe à análise empreendida pela Serur à peça 61.
	É o Relatório.

Luysien Coelho Marques Silveira, Procuradora-Federal (Portaria-AGU 408/2009), representando a UFRJ.

Não atuou.

MONITORAMENTO do ACÓRDÃO 9.482/2015-TCU-2ª CÂMARA. NÃO ATENDIMENTO À DETERMINAÇÃO DO TCU. MULTA (ACÓRDÃO 5.498/2017-TCU-2ª CÂMARA). PEDIDO DE REEXAME. RECURSO CONHECIDO (ACÓRDÃO 2.258/2019-TCU-2ª CÂMARA). COMPROVADA ADOÇÃO DE PROVIDÊNCIAS. DESCARACTERIZAÇÃO DE PARTE DOS FUNDAMENTOS FÁTICOS DA APENAÇÃO. FALHA REMANESCENTE INSUFICIENTE PARA FUNDAMENTAR A MANUTENÇÃO DA MULTA ANTERIORMENTE IMPOSTA. RECURSO PROVIDO.

MONITORAMENTO (MON)

Secretaria de Recursos (Serur).

Conforme consignado no Relatório precedente, trata-se de Monitoramento, ora em fase processual Pedido de Reexame interposto à peça 33 pelo Sr. Roberto Leher, na condição de Reitor da Universidade Federal do Rio de Janeiro (UFRJ) , que se insurge contra o Acórdão 5498/2017-TCU-Segunda Câmara (peça 18) , mediante o qual esta Corte de Contas, sob a relatoria do Ministro Vital do Rêgo, decidiu aplicar ao ora recorrente a multa prevista no art. 58, § 1º, da Lei 8.443, de 16/7/1992, por descumprimento ao Acórdão 9482/2015-TCU-Segunda Câmara, também relatado por Sua Excelência no bojo do TC Processo 044.133/2012-0 (peça 13) , referente à Prestação de Contas da aludida instituição federal de ensino superior, exercício de 2011.
2.	No que tange à admissibilidade, informe-se que esta Corte de Contas, ao proferir em sede de Embargos de Declaração o Acórdão 2258/2019-TCU-Segunda Câmara, de minha relatoria (peça 45) , revendo posicionamento anterior (Acórdão 9272/2017-TCU-Segunda Câmara, deste mesmo relator; peça 39) , conheceu do Pedido de Reexame em tela, eis que preenchidos os requisitos constantes do art. 48 da Lei 8.443, de 16/7/1992, combinado com o art. 286 do Regimento Interno do TCU, suspendendo-se os efeitos dos subitens 9.1 a 9.4 da deliberação recorrida.
3.	Quanto ao mérito, inobstante o exame empreendido pela Secretaria de Recursos deste Tribunal de Contas (Serur) à peça 61 esteja absolutamente adequado à luz da documentação até então existente nos autos, entendo que os derradeiros elementos de defesa juntados ao processo pelo Sr. Roberto Leher (peças 63 a 65) respaldam adequadamente, em termos documentais, a linha argumentativa adotada pelo responsável nesta fase recursal no sentido de que teria ele, sim, adotado providências em cumprimento ao Acórdão 9482/2015-TCU-Segunda Câmara.
4.	Como exemplo de que não houve omissão daquele Reitor em face das determinações do Acórdão 9482/2015-TCU-Segunda Câmara - cuja ciência por parte da UFRJ se deu em 18/11/2015 (peça 15 do TC Processo 044.133/2012-0) -, cabe destacar as seguintes providências adotadas no âmbito da referida instituição federal de ensino superior:
	a) em 18/11/2015, de ordem do Reitor da Universidade, o lava jato e a empresa Ateliê do Sabor instalados no estacionamento Centro de Ciências da Saúde foram extrajudicialmente notificados de que sua permanência naquele local não seria mais de interesse da instituição de ensino, tendo sido fixado prazo de trinta dias para desocupação do imóvel (peça 64, p. 51 e 87) ;
	b) em 26/1/2016, o Prefeito da UFRJ e a Coordenadoria Adjunta de Relações com os Órgãos Jurídicos, esta subordinada ao Gabinete do Reitor, foram cientificados sobre as sobreditas notificações extrajudiciais (peça 64, p. 53, 61, 83, 85 e 93) ;
	c) em 3/6/2016, o prefeito da UFRJ, em atendimento a solicitação de esclarecimentos que ele havia feito acerca da ocupação de espaços no Centro de Ciências da Saúde, recebeu informações sobre a atuação do Núcleo de Segurança da Prefeitura no dia 1/6/2016 relativamente ao tema (peça 64, p. 77-81) ;
	d) em 13/12/2016, de ordem do Reitor, foram solicitados esclarecimentos acerca da existência de instrumento legal permitindo a exploração do estacionamento do Centro de Ciências da Saúde e do lava jato ali existente (Memorando nº 2.224/2016-DRR/CAJ/CORIN/GR; peça 64, p. 19) ;
	e) em 12/1/2017, a pedido da Chefia de Gabinete da Reitoria, foi solicitada "assessoria jurídica quanto ao procedimento administrativo, e posteriormente judicial, a ser adotado pela Reitoria a fim de regularizar os espaços do CCS - Centro de Ciências da Saúde, que estão ocupados irregularmente, conforme documentação anexa aos autos" (peça 64, p. 63) , tendo sido o subsequente parecer jurídico emitido em 26/1/2017 (peça 64, p. 67-72) , aprovado pelo Procurador-Geral da UFRJ em 31/1/2017 (peça 64, p. 73) e encaminhado à Chefia de Gabinete da Reitoria em 2/2/2017 (peça 64, p. 75) ;
	f) em 9/3/2017, o Prefeito da UFRJ foi cientificado sobre nova notificação que, por determinação da Procuradoria Federal daquela instituição de ensino, havia sido entregue, em 22/2/2017, ao lava jato irregularmente instalado no estacionamento Centro de Ciências da Saúde (peça 64, p. 109-111) ;
	g) em 21/3/2017, o "processo administrativo [23079.056927/2016-61] instaurado no âmbito do Gabinete do Reitor com o objetivo de encontrar solução para as ocupações irregulares e usos indevidos do estacionamento do CCS" foi encaminhado à Coordenadora de Contencioso e Representação Extrajudicial da Procuradoria Federal da UFRJ para fins de "propositura de medida de cunho judicial" (peça 64, p. 119-120) ;
	h) em 12/4/2017, a Procuradoria Federal da UFRJ, ao passo que reconhece a "vontade inequívoca da Administração de recuperar o pleno exercício de sua posse, bem como o insucesso das tentativas administrativas de desocupação voluntária do espaço", sugere o encaminhamento da questão à Procuradoria Regional Federal da 2ª Região para "o manejo da medida possessória cabível" (peça 64, p. 121) , o que foi aprovado pelo respectivo Procurador-Geral em 17/4/2017 (peça 64, p. 123) e comunicado ao Gabinete do Reitor na mesma data (peça 64, p. 125) .
5.	Tais elementos descaracterizam a tese principal que levou à aplicação de multa ao Sr. Roberto Leher, qual seja, a de que teria ele sido omisso em relação à adoção de providências em prol do "interesse público no uso dos estacionamentos do campus" (excerto extraído do voto condutor do Acórdão 5498/2017-TCU-Segunda Câmara; peça 19, p. 1, item 8) .
6.	Cabe destacar que a última ação listada acima (alínea "h") antecede em aproximadamente dois meses o Acórdão 5498/2017-TCU-Segunda Câmara, o que torna frágil a hipótese suscitada nestes autos de que o Sr. Roberto Leher só teria adotados medidas voltadas ao cumprimento do Acórdão 9482/2015-TCU-Segunda Câmara após ter sido multado por esta Corte de Contas naquela deliberação de 2017.
7.	Quanto à efetividade das diversas providências adotadas no âmbito da UFRJ, abstenho-me de analisá-las nessa etapa processual, por entender que se trata de assunto afeto à fase originária destes autos de Monitoramento.
8.	Esse juízo de valor, aliás, virá a ser feito em momento oportuno, tendo em vista o fato de a deliberação recorrida ter decidido (i) "fixar em trinta dias o novo e improrrogável prazo para cumprimento da determinação constante do subitem 1.8 do Acórdão 9482/2015-TCU-Segunda Câmara" e (ii) "determinar à Secex-RJ que, em um novo processo específico, realize monitoramento do efetivo cumprimento do subitem 1.8 do Acórdão 9482/2015-TCU-Segunda Câmara, observado o novo prazo estabelecido no item anterior (subitens 9.5 e 9.6 do Acórdão 5498/2017-TCU-Segunda Câmara) ".
9.	Restou injustificado, por outro lado, a não formalização do plano de ação contemplando, nos termos do subitem 1.8 do Acórdão 9482/2015-TCU-Segunda Câmara, (i) todas as medidas que viriam a ser tomadas para regularizar os estacionamentos ocupados irregularmente, (ii) a indicação dos responsáveis por essas medidas e (iii) informações sobre os respectivos prazos para implementação.
10.	Não vejo razões, contudo, para que essa omissão enseje a apenação do responsável em epígrafe, pois, a despeito da não formalização de um plano de trabalho com subsequente envio ao TCU, as providências listadas no item 4 deste voto, adotadas pela Reitoria da UFRJ e por outras de suas unidades administrativas, pressupõem que foi posto em prática algum plano de ação - cuja efetividade, repise-se, não me proponho analisar em sede de recurso -, o que permite aceitar como razoável a linha de defesa por meio da qual o Sr. Roberto Leher procura minimizar a gravidade da falha relativa à não formalização e subsequente encaminhamento do aludido plano a este Tribunal de Contas.
11.	Ainda em respaldo à tese de que, diante dos novos elementos de prova trazidos ao processo (peças 63 a 65) , seria desarrazoado manter a multa aplicada ao Sr. Roberto Leher pelo Acórdão 5498/2017-TCU-Segunda Câmara, lanço mão do art. 28 do Decreto-Lei 4.657, de 4/9/1942 (Lei de Introdução às Normas do Direito Brasileiro - LINDB) , com a redação dada pela Lei 13.655, de 25/4/2018. Segundo intelecção do referido artigo legal, a apenação do gestor somente se justifica em caso de erro grosseiro, assim considerado aquele que poderia ser percebido por pessoa com diligência abaixo do normal, ou seja, que seria evitado por pessoa com nível de atenção aquém do ordinário, consideradas as circunstâncias do caso concreto.
12.	Nesse sentido são os Acórdãos 2.872/2019, 2.659/2019, 957/2019, 2.924/2018, 2.860/2018 e 2.391/2018 de Plenário, 14.130/2019 e 2.699/2019 de 1ª Câmara e 11.762/2018 de 2ª Câmara, relatados, respectivamente, por mim e pelos eminentes Ministros André Luís de Carvalho, Augusto Nardes, José Múcio Monteiro, Augusto Sherman Cavalcanti, Benjamin Zymler, Walton Alencar Rodrigues, Vital do Rêgo e Marcos Bemquerer Costa.
13.	Dito de outra forma, o erro grosseiro é o que decorreu de uma grave inobservância de um dever de cuidado, isto é, que foi praticado com culpa grave, situação que julgo não se amoldar à falha remanescente acima atribuída ao Sr. Roberto Leher (não apresentação do plano de ação a que se refere o subitem 1.8 do Acórdão 9482/2015-TCU-Segunda Câmara) .
14.	Como último argumento em defesa do provimento do recurso em exame, permito-me consignar meu entendimento de que eventual reincidência na "conduta de permanecer silente ou de enviar respostas insuficientes às determinações desta Corte de Contas" - fato reportado pela Serur em sua instrução de mérito e por ela apontado como "agravante na avaliação das falhas observadas no presente processo" (peça 61, p. 8, subitem 12.18) - não pode servir como motivação para a apenação do Sr. Roberto Leher, eis que não foi dado ao responsável a oportunidade de contraditar essa suposta reincidência.
15.	Nessas circunstâncias, entendo que o Pedido de Reexame em análise, já conhecido pelo Acórdão 2258/2019-TCU-Segunda Câmara, deve ser provido quanto ao mérito para tornar insubsistente a pena de multa imposta ao recorrente em seu subitem 9.2, mantendo-se inalterados, de todo modo, os demais comandos da aludida deliberação, dos quais destaco o que decidiu "fixar em trinta dias o novo e improrrogável prazo para cumprimento da determinação constante do subitem 1.8 do Acórdão 9482/2015-TCU-Segunda Câmara" (subitem 9.5) .
	Em face do exposto, VOTO por que o Tribunal adote a minuta de Acórdão que ora submeto à apreciação deste Colegiado.
TCU, Sala das Sessões Ministro Luciano Brandão Alves de Souza, em 17 de março de 2020.
AROLDO CEDRAZ 
Relator